ACORDAO-COMPLETO-2580303

ACÓRDÃO 2255/2023 ATA 7/2023 - SEGUNDA CÂMARA

VISTOS, relatados e discutidos estes autos de concessão de aposentadoria em que se aprecia pedido de reexame interposto por Maria das Graças Colli Moreira contra o Acórdão 3433/2022-TCU-Segunda Câmara (Rel. Min. André Luís de Carvalho) , por meio do qual este Tribunal considerou ilegal e negou registro ao ato em questão, 
ACORDAM os Ministros do Tribunal de Contas da União, reunidos em Sessão da 2ª Câmara, com fundamento nos arts. 33 e 48 da Lei 8.443/1992 e diante das razões expostas pelo relator, em: 
9.1. conhecer do presente pedido de reexame e, no mérito, negar-lhe provimento; 
9.2. encaminhar cópia deste acórdão à recorrente e ao Ministério Público Militar.

Pedido de reexame interposto por Maria das Gracas Colli Moreira contra o Acórdão 3433/2022-Segunda Câmara de relatoria do  Ministro André de Carvalho.

Segunda Câmara

Ministério Público Militar.

3. Recorrente: Maria das Graças Colli Moreira (XXX.277.719-XX).

13.1. Ministros presentes: Vital do Rêgo (Presidente), Augusto Nardes, Aroldo Cedraz e Antonio Anastasia (Relator).
13.2. Ministro-Substituto presente: Marcos Bemquerer Costa.

ANTONIO ANASTASIA

Ministro-Substituto André Luís de Carvalho.

Trata-se de pedido de reexame interposto por Maria das Gracas Colli Moreira contra o Acórdão 3433/2022-TCU-Segunda Câmara (Rel. Min. André Luís de Carvalho) , por meio do qual o Tribunal decidiu, em síntese, considerar ilegal e negar registro ao ato de concessão de aposentadoria da recorrente, além de determinar outras providências acessórias. 
2. 	Reproduzo, a seguir, a instrução produzida no âmbito da Unidade de Auditoria Especializada em Recursos - AudRecursos (peça 27) , a qual contou com a anuência do diretor da referida unidade técnica (peça 28) e do Ministério Público junto ao TCU (peça 29) :
INTRODUÇÃO
Trata-se de pedido de reexame (peça 16) interposto por Maria das Gracas Colli Moreira contra o Acórdão 3433/2022-TCU-Segunda Câmara (peça 8, Rel. Min. André de Carvalho) . 
1.1. A deliberação recorrida apresenta o seguinte teor: 
9.1. assinalar a ilegalidade do ato inicial de aposentadoria em favor de Maria das Graças Colli Moreira (à Peça 3 sob o n.º 68968/2021) , negando-lhe o respectivo registro, diante da indevida incorporação da vantagem como "quintos ou décimos" de função para o período compreendido entre a promulgação da Lei n.º 9.624, em 8/4/1998, e a edição da MP n.º 2.225-48, em 4/9/2001;
9.2. dispensar o ressarcimento das quantias percebidas indevidamente, mas de boa-fé, em consonância com a Súmula n.º 106 do TCU, deixando, ainda, de determinar a imediata cessação dos pagamentos inerentes aos "quintos ou décimos" de função em respeito à decisão prolatada pelo STF no bojo do RE 638.115-CE;
9.3. determinar que, no prazo de 15 (quinze) dias contados da ciência desta deliberação, a administração do Ministério Público Militar adote as seguintes medidas:
9.3.1. dê ciência desta deliberação à interessada, alertando-a de que o efeito suspensivo proveniente da eventual interposição do subsequente recurso junto ao TCU não a eximirá da devolução dos valores percebidos indevidamente após a notificação, diante do não provimento desse recurso, devendo encaminhar o comprovante da correspondente notificação ao TCU no prazo de 30 (trinta) dias;
9.3.2. reavalie e, se for o caso, promova a efetiva alteração da parcela inerente à incorporação de "quintos ou décimos de função" originalmente concedida diante da eventual necessidade de absorção dessa parcela pelas subsequentes modificações legais produzidas sobre a estrutura remuneratória da correspondente carreira, em sintonia, assim, com a deliberação proferida pelo Supremo Tribunal Federal no bojo do RE 638.115 durante a Sessão de 18/12/2019; devendo se manifestar anual e conclusivamente sobre o cumprimento, ou não, desse item do acórdão em item específico no seu Relatório de Gestão em cada exercício financeiro;
9.3.3. promova a efetiva implementação das futuras absorções da parcela inerente à incorporação de "quintos ou décimos de função" em face das supervenientes modificações legais produzidas sobre a estrutura remuneratória da correspondente carreira, em observância, então, à deliberação proferida pelo Supremo Tribunal Federal no bojo do RE 638.115 durante a Sessão de 18/12/2019; devendo se manifestar anual e conclusivamente sobre o cumprimento, ou não, desse item do acórdão em item específico no seu Relatório de Gestão em cada exercício financeiro;
9.4. determinar que o órgão de controle interno junto ao Ministério Público Militar verifique o efetivo cumprimento dos itens 9.3.2 e 9.3.3 deste Acórdão, devendo se manifestar anual e conclusivamente sobre o aludido cumprimento, ou não, desses itens do acórdão em item específico no seu Relatório de Auditoria de Gestão a partir da análise do correspondente Relatório de Gestão em cada exercício financeiro;
9.5. enviar a cópia do presente Acórdão, com o Relatório e a Proposta de Deliberação, à administração e, ainda, ao órgão de controle interno junto ao Ministério Público Militar, para ciência e efetivo cumprimento dos itens 9.3 e 9.4 deste Acórdão; e
9.6. arquivar o presente processo, sem prejuízo de promover o monitoramento da determinação proferida pelo item 9.3 deste Acórdão, representando ao TCU, se necessário.
HISTÓRICO
Em exame, para fins de registro, ato de aposentadoria emitido por Ministério Público Militar - DF, em benefício de Maria das Graças Colli Moreira.
1.2. O ato foi considerado ilegal, com negativa de registro, pela inclusão, nos proventos, de quintos de funções comissionadas exercidas após o advento da Lei 9.624/1998, que extinguiu a vantagem.
1.3. De acordo com a decisão recorrida, a parcela irregularmente incluída nos proventos estava amparada em decisão administrativa.
1.4. Houve determinação ao órgão de origem para que procedesse à exclusão gradual da vantagem, mediante sua transformação em parcela compensatória a ser absorvida pelos reajustes futuros dos proventos, nos termos estabelecidos pelo STF no RE 638.115. 
ADMISSIBILIDADE
Reitera-se a proposta de conhecimento do recurso, nos termos do exame de admissibilidade de peça 17 e do despacho de peça 20.
EXAME DE MÉRITO
Delimitação
1.5. O presente exame contempla as seguintes questões:
legalidade da incorporação de quintos pelo exercício de função comissionada ou de cargo em comissão após a entrada em vigor da Lei 9.624/1998, de 8/4/1998;
modulação dos efeitos da decisão adotada pelo STF no RE 638.115, que fixou condições para preservação dos pagamentos.
Incorporação de quintos após a vigência da Lei 9.624/1998
	O recorrente defende que o ato é legal, pois os quintos foram incorporados com base em decisão judicial, que reconheceu o direito à vantagem. Argumenta, em síntese, que. ao modular os efeitos do julgamento do Recurso Extraordinário 638.115, em sessão plenária de 18/12/2019, o STF preservou as situações protegidas por decisão judicial que estivesse transitada em julgado.
Análise:
1.6. Não há amparo legal para a incorporação de quintos pelo exercício de função comissionada ou cargo em comissão após 8/4/1998, quando entrou em vigor a Lei 9.624/1998, que extinguiu a vantagem.
1.7. A questão foi decidida pelo Supremo Tribunal Federal, em regime de repercussão geral (RE 638.115, tema 395) . O entendimento fixado foi o de que "ofende o princípio da legalidade a decisão que concede a incorporação de quintos pelo exercício de função comissionada no período de 8/4/1998 até 4/9/2001, ante a carência de fundamento legal".
1.8. A carência de fundamento legal para a concessão da vantagem é motivo suficiente para sustentar a ilegalidade do ato e a consequente negativa de seu registro (plano da validade) , ainda que, excepcionalmente, sejam preservados os efeitos financeiros (plano da eficácia) , se atendidas as condições fixadas pelo STF ao modular os efeitos do julgamento do RE 638.115.
Preservação dos efeitos financeiros do ato (modulação da decisão do RE 638.115) 
1.9. O recorrente defende que é legítima a continuidade dos pagamentos dos quintos incorporados, por estarem amparados em decisão judicial transitada em julgado. 
Análise:
1.10. A cessão imediata ou a manutenção dos pagamentos decorrentes do ato dependerá do atendimento às condições fixadas pelo STF ao modular os efeitos da decisão adotada no RE 638.115, relativamente às funções exercidas de 8/4/1998 a 4/9/2001.
1.11. Na modulação de efeitos, o STF considerou situações distintas. Assim, é "indevida a cessação imediata do pagamento dos quintos quando fundado em decisão judicial transitada em julgado". Todavia, quanto às vantagens percebidas em razão de decisões administrativas ou de decisões judiciais sem trânsito em julgado, os pagamentos devem ser mantidos apenas "até sua absorção integral por quaisquer reajustes futuros concedidos aos servidores".
1.12. No caso concreto, o acórdão recorrido consignou que a parcela de quintos em questão estava amparada em decisão administrativa.
1.13. Mesmo com a informação, no recurso, de que o ato está amparado por decisão judicial transitada em julgado, a confirmação dessa premissa exige a análise da situação do beneficiário do ato, em confronto com os limites objetivos e subjetivos da decisão judicial invocada.
1.14. Tal análise deve ser empreendida pelo órgão de origem, responsável pela emissão do ato e que dispõe de todas as informações necessárias para verificar o atendimento às condições fixadas na modulação de efeitos do julgamento do RE 638.115.
1.15. Caso seja comprovado, perante o órgão de origem, que o benefício em exame está amparado por decisão judicial transitada em julgado que assegure a vantagem, será possível a continuidade dos pagamentos, sem a absorção por reajustes futuros. Do contrário, deverá ocorrer a cessão imediata ou a absorção gradual da vantagem pelos reajustes futuros, conforme o enquadramento da situação concreta em uma das hipóteses previstas na modulação dos efeitos do RE 638.115.
CONCLUSÃO
Do exame, é possível concluir que:
não há amparo legal para a incorporação de quintos pelo exercício de função comissionada ou cargo em comissão após 8/4/1998, como decidido pelo STF no julgamento do RE 638.115;
a ausência de amparo legal justifica a irregularidade do ato (plano da validade) , mesmo nos casos em que o pagamento seja mantido (plano da eficácia) , em caráter excepcional, por força da modulação dos efeitos da decisão adotada no RE 638.115;
os efeitos financeiros das incorporações de quintos pelo exercício de funções ou cargos comissionados entre 8/4/1998 e 4/9/2001 podem ser preservados se atendidas as condições fixadas pelo STF ao modular os efeitos da decisão adotada no RE 638.115;
caberá ao órgão de origem avaliar a situação do caso concreto, em confronto com os parâmetros já fixados pelo STF, e adotar as medidas cabíveis quanto à cessação imediata ou à continuidade dos pagamentos.
PROPOSTA DE ENCAMINHAMENTO
Ante o exposto, submetem-se os autos à consideração superior, propondo-se, com fundamento no art. 48 da Lei 8.443/1992:
conhecer do recurso e, no mérito, negar-lhe provimento;
esclarecer ao órgão de origem que será possível a continuidade dos pagamentos, sem a absorção por reajustes futuros, caso comprove, no caso concreto, a existência de decisão judicial transitada em julgado que assegure a incorporação de quintos no período entre 8/4/1998 e 4/9/2001, conforme a modulação de efeitos fixada pelo Supremo Tribunal Federal no Recurso Extraordinário 638.115;
informar ao (s) recorrente (s) e demais interessados do acórdão a ser proferido, destacando que o relatório e o voto que o fundamentam podem ser acessados por meio do endereço eletrônico www.tcu.gov.br/acordaos.
	É o Relatório.

Fabio Fontes Estillac Gomez (34.163/OAB-DF), representando Maria das Graças Colli Moreira.

Procuradora-Geral Cristina Machado da Costa e Silva.

APOSENTADORIA. MPM. INCORPORAÇÃO DE QUINTOS APÓS A VIGÊNCIA DA LEI 9.624/1998. ATO ILEGAL. NEGATIVA DE REGISTRO. PEDIDO DE REEXAME. CONHECIMENTO. NEGATIVA DE PROVIMENTO. COMUNICAÇÕES.

APOSENTADORIA (APOS)

Unidade de Auditoria Especializada em Recursos (AudRecursos).

Trata-se de pedido de reexame interposto por Maria das Gracas Colli Moreira contra o Acórdão 3433/2022-TCU-Segunda Câmara (Rel. Min. André Luís de Carvalho) , proferido em apreciação de ato de aposentadoria, em favor da recorrente, submetido ao TCU para fins de registro pelo Ministério Público Militar. Por meio da decisão recorrida, o Tribunal considerou ilegal e negou registro ao ato, bem como determinou providências ao órgão de origem, em razão da incorporação indevida de quintos após a vigência da Lei 9624/1998. 
2.	No pedido de reexame em análise, a recorrente argumentou, em síntese, que o ato é legal e que seus efeitos financeiros devem ser preservados, tendo em vista que os quintos foram incorporados com base em decisão judicial transitada em julgado, em que restou reconhecido o direito à vantagem (processos 0034588-77.2005.4.01.3400, 14ª Vara Federal da Seção Judiciária do Distrito Federal; 0012092-54.2005.4.01.3400, 7ª Vara Federal Cível da seção judiciária do Distrito Federal) . 
3.	Em pronunciamentos uniformes, a então Secretaria de Recursos, atual Unidade de Auditoria Especializada em Recursos - AudRecursos (peças 27 e 28) e o Ministério Público junto ao TCU (peça 29) , opinam pela negativa de provimento do recurso. 
4.	Ratifico o juízo preliminar de admissibilidade (peça 20) , pelo conhecimento do recurso, uma vez atendidos os requisitos da espécie.
5.	Declaro minha concordância com os pareceres convergentes nos autos (peças 27 a 29) , cujos fundamentos adoto como razões de decidir, sem prejuízo de breves comentários. 
6.	De fato, não há amparo legal para a incorporação de quintos pelo exercício de função comissionada ou cargo em comissão após a entrada em vigor da Lei 9.624/1998, que extinguiu a vantagem, conforme decidido pelo Supremo Tribunal Federal, em regime de repercussão geral, no Recurso Extraordinário 638.115 (tema 395) . 
7.	A carência de fundamento legal para a concessão da vantagem é motivo suficiente para sustentar a ilegalidade do ato e a consequente negativa de seu registro (plano da validade) , ainda que, excepcionalmente, sejam preservados os efeitos financeiros (plano da eficácia) , se atendidas as condições fixadas pelo STF ao modular os efeitos do julgamento do RE 638.115. 
8.	Quanto aos efeitos financeiros, e em relação ao argumento de que a parcela irregularmente incluída nos proventos estaria amparada por decisão judicial transitada em julgado, o acórdão recorrido não analisou a situação pessoal da beneficiária do ato, em confronto com os limites objetivos e subjetivos da decisão judicial invocada, tendo endereçado determinação ao órgão de origem para verificação do atendimento às condições fixadas na modulação de efeitos do julgamento do RE 638.115 (item 9.3.2 da deliberação recorrida) . 
9.	Nesse sentido, não há providências adicionais a serem adotadas pelo TCU ou qualquer reparo a fazer na decisão recorrida, devendo ser negado provimento ao presente recurso. 
10.	Ante o exposto, VOTO por que o Tribunal adote o Acórdão que ora submeto à deliberação deste Colegiado.
TCU, Sala das Sessões, em 28 de março de 2023.
ANTONIO ANASTASIA 
Relator